臺灣臺南地方法院民事判決
111年度訴字第22號
原      告  吳柏慶  
兼  訴  訟
代  理  人  吳俊宏  
共      同
訴訟代理人  蒲純微律師
被      告  吳佳津  
訴訟代理人  王朝揚律師
上列當事人間請求塗銷抵押權登記事件，經本院於民國111年5月
9日言詞辯論終結，判決如下：
    主    　文
一、確認被告就如附表一所示之不動產，所設定如附表一所示之
    抵押權不存在。
二、被告應將如附表一所示之抵押權設定登記予以塗銷。
三、訴訟費用由被告負擔。
    事實及理由
壹、程序方面：
    按確認法律關係之訴，非原告有即受確認判決之法律上利益
    者，不得提起之，民事訴訟法第247條第1項前段定有明文。
    所謂即受確認判決之法律上利益，係指法律關係之存否不明
    確，原告主觀上認其在法律上之地位有不安之狀態存在，且
    此種不安之狀態，能以確認判決將之除去者而言。本件原告
    主張其所有如附表一所示之不動產（下稱系爭不動產），其
    原所有權人即已歿之訴外人吳東利（民國108年4月11日死亡
    ）設定如附表一所示之抵押權（下稱系爭抵押權）予被告，
    系爭抵押權所擔保之債權實際上並不存在，則系爭抵押權是
    否存在，關乎原告是否得依民法第767條第1項規定，請求被
    告將系爭抵押權設定登記予以塗銷，可認原告主觀上就此法
    律上地位確有不安之狀態，且能以確認判決將之除去，是原
    告請求確認系爭抵押權不存在，即有確認利益，合先敘明。
貳、實體方面：
一、原告起訴主張：
　㈠原告為吳東利之子，繼承系爭不動產，吳東利生前將系爭不
    動產設定系爭抵押權給被告，然吳東利與被告間實無任何借
    貸關係存在，且系爭抵押權就利息以及違約金之記載均為「
    無」，顯與一般常情不符。被告為系爭抵押權人，自應就系
    爭抵押權所擔保之債權存在此積極事實負舉證之責，否則依
    抵押權之從屬性，系爭抵押權自失所附麗，原告本於系爭不
    動產所有權人之地位，自得請求被告塗銷系爭抵押權登記。
　㈡被告雖曾就系爭抵押權向本院聲請拍賣系爭不動產，並提出
    票面金額新臺幣（下同）250萬元，發票人為吳東利，發票
    日為86年7月2日之本票1張（下稱系爭本票），惟票據乃無
    因證券，關於持有票據之原因所在多有，交付票據之原因不
    限於擔保借款，且系爭本票上亦無任何關於消費借貸意思之
    約定，金額亦與系爭抵押權所擔保之債權金額192萬4,000元
    不同，發票日86年7月2日亦在系爭抵押權登記日期87年5月2
    2日之前，顯有違常情，自難僅憑系爭本票即遽認被告與吳
    東利間存在任何借款債務關係。
　㈢至被告另提出如附表二所示之票據以及借據，其中一張支票
    之發票人並非吳東利，借據更均是系爭抵押權設定後所生，
    且所有票據之金額加總後，亦與系爭抵押權所擔保之債權金
    額不符。
　㈣為此，爰依民法第767條第1項中段規定，提起本件訴訟等語
    ，並聲明：如主文第一、二項所示。　　　　
二、被告則抗辯以：
　㈠原告對於系爭本票之真正性並無爭執，則依據票據之無因性
    ，被告自無須就系爭本票給付之原因負證明之責，原告應就
    系爭抵押權所擔保之債權不存在負舉證責任。倘若吳東利未
    積欠被告任何債款，何以吳東利願設定系爭抵押權給被告？
    而且依原告所提出之附件五書面資料，已記載系爭抵押權在
    內。
　㈡被告以及配偶即訴外人張永安之經濟能力較佳，且因吳東利
    生前經商失利而負債，故吳東利生前之經營事業周轉，甚至
    家庭生活所需，均是向被告以及張永安借款支應，除系爭本
    票外，尚有如附表二所示之諸多票據可證，僅因被告念及吳
    東利與其為手足情誼，故對於收取之票據並未嚴格要求吳東
    利記載內容或格式等語。
　㈢聲明：原告之訴駁回。　　　
三、得心證之理由：
　㈠原告主張吳東利生前將系爭不動產設定系爭抵押權給被告，
    系爭不動產現由原告繼承取得，系爭抵押權登記迄未塗銷等
    情，有系爭不動產查詢資料（訴字卷第67至69、191至193頁
    ）在卷為證，且為被告所無爭執，是此部分事實自能先予認
    定。
　㈡按當事人主張有利於己之事實者，就其事實有舉證之責任，
    民事訴訟法第277 條本文定有明文。次按確認法律關係不存
    在之訴，如被告抗辯其法律關係存在時，應由被告負舉證責
    任。抵押權為擔保物權，以擔保之債權存在為前提，倘擔保
    債權並未發生，抵押權即失所附麗，縱有抵押權登記，抵押
    人亦得請求塗銷。而普通抵押權成立上之從屬性，僅關乎該
    抵押權之效力，且當事人為借款債務設定普通抵押時，先為
    設定登記，再交付金錢之情形，所在多有，自不得因已為設
    定登記，即反推已交付金錢或指已交付金錢為常態事實。故
    抵押人主張借款債權未發生，而抵押權人予以否認者，依首
    開說明，仍應由抵押權人負舉證責任（最高法院110年度台
    上字第531號民事判決意旨可資參照）。本件原告主張系爭
    抵押權所擔保之債權並不存在，自應由被告就系爭抵押權所
    擔保之債權存在此事實舉證證明之，經查：
　⒈系爭抵押權登記日期為87年5月22日，且其性質為普通抵押權
    ，並非最高限額抵押權，則被告必須證明系爭抵押權設定時
    ，吳東利確實對於被告負有192萬4,000元之債務未清償。然
    被告所提出附表二所示之票據或借據中，僅有編號4之本票
    到期日為系爭抵押權設定登記前，其餘票據形式上均無法認
    定發生於87年5月22日前，另其中編號6之支票發票人更非吳
    東利。
　⒉被告雖持有系爭本票（補字卷第25頁），系爭本票之發票人
    為吳東利以及吳簡月英，票面金額為250萬元等情，亦為原
    告所無爭執，然系爭本票之發票日期為86年7月2日，顯與系
    爭抵押權之登記日期不符，相距近1年，且票面金額250萬元
    亦與系爭抵押權所擔保之債務金額192萬4,000元不同，衡之
    於常情，倘若系爭本票確為吳東利對被告所負債務之證明，
    被告豈有可能於設定系爭抵押權時，不將擔保債務之金額設
    定為250萬元或更高之金額以維自身權利？另外，原告亦堅
    詞否認系爭本票為吳東利以及吳簡月英開立給被告收執，主
    張是因其他原因交付給吳青山，是被告於整理吳青山遺物時
    取得（補字卷第17至18頁）。更何況，開立票據之原因多端
    ，系爭本票本身並不足以證明被告曾交付250萬元之借款給
    吳東利或吳簡月英，250萬元之金額甚為龐大，生活經驗上
    比較不可能是全額以現金方式給付，理應需從金融帳戶中提
    領、轉帳或另行借貸、調度取得，惟被告始終未曾提出金流
    證明。　
　⒊又吳東利之債權人即訴外人中國信託商業銀行股份有限公司
    （下稱中國信託銀行）曾於102年間起訴請求確認系爭抵押
    權不存在（下稱系爭前案），系爭前案中被告吳佳津之訴訟
    代理人張永安陳稱：系爭抵押權是實在的，被告吳佳津借給
    被告吳東利的錢是從我這邊拿出來的，有些是被告吳東利拿
    別人的票向我借錢的，有些是被告吳東利自己的本票，我也
    有做帳，資金來源都是我做生意的錢，有些是會錢，我交給
    被告吳東利都是交給他現金，或者分次交給他現金，他再一
    次拿票給我。拿錢給被告吳東利沒有證人，也沒有要求他寫
    借據，因為被告吳東利都沒有辦法還錢，所以才設定系爭抵
    押權。我們跟被告吳東利沒有約定利息，只是要求被告吳東
    利將本金還給我們，被告吳東利也沒有說多久要還，說有錢
    就還我們，後來都沒有錢還我們，總共借給他大約200萬元
    。我們沒有辦法提出87年間有資力借錢給被告吳東利的證明
    文件等語（103年度訴字第49號卷第18頁正面至第19頁正面
    以及第55頁反面）。據此，益證被告或其配偶均無法提出確
    有出借系爭抵押權所擔保債權之借款的金流證明，被告配偶
    既自陳會作帳統計吳東利向其等之借貸紀錄，卻未就系爭抵
    押權所擔保之192萬4,000元如何交付以及計算留存任何證據
    ，實與常情有違。再者，系爭抵押權並未約定利息、遲延利
    息以及違約金，如真有借款未償且亦設定系爭抵押權，被告
    豈有可能容任吳東利數十年來遲不清償且不計息？又從附表
    二編號1至3之借據可知，吳東利在未清償系爭抵押權所擔保
    之債務情況下，被告竟仍持續借款給吳東利，容任吳東利所
    積欠之債務越趨龐大，亦與常理有違。系爭前案一審審理後
    亦判定系爭抵押權並不存在，被告吳佳津應塗銷系爭抵押權
    登記，後經被告吳佳津以及吳東利上訴後，因於審理程序中
    與被上訴人中國信託銀行達成和解，方經中國信託銀行撤回
    起訴，此有本院103年度訴字第49號民事判決以及臺灣高等
    法院臺南分院103年度上易字第161號民事卷宗在卷可查（見
    臺灣高等法院臺南分院103年度上易字第161號卷第3頁正面
    、第10頁正面至第13頁反面、第60頁正面），益證系爭抵押
    權所擔保之債權並不存在之事實。
　⒋證人吳東呈於本院審理中具結後證稱：吳東利是我大哥，我
    跟吳東利同住到我25歲左右，約是79年底、80年初，我大約
    了解吳東利跟被告之間的金錢往來關係，大約在86、87年吳
    東利向我二姊即被告以及二姊夫借錢，開一大堆借據，這是
    被告跟她的配偶跟我說的。我不知道借款的總金額是多少，
    我知道吳東利名下的土地有設定抵押權給被告，這是我建議
    被告跟她的配偶的，因為我怕萬一被銀行扣押，到時候吳東
    利有錢可以再買回來。我知道吳東利除了對被告外，也有欠
    別人錢，但具體的對象我不知道，因為吳東利是我們自己人
    ，所以我們才沒有向吳東利追債。吳東利跟被告借錢會開票
    、簽字據，我去被告家被告會拿給我看，就是有開本票、簽
    我大嫂的支票，是開在臺南市六信。我95年離開臺南市第七
    信用合作社後，經濟狀況就不是很好，我欠錢的人包含我的
    親人、爸爸以及被告，這些債務都沒有處理。吳東利人很好
    不太會講話，他生前如果有跟被告講抵押權還他，被告或許
    會還給他等語（訴字卷第198至210頁），由前述證詞可知吳
    東利雖於86、87年間有向被告以及其配偶借貸，惟證人吳東
    呈對於詳細金額並不知情，且在證人吳東呈的記憶中，被告
    以及其配偶對於原告的借款，均有留存票據等證明之情形，
    是系爭抵押權所擔保之債權如確實存在，被告舉證上應無困
    難，然被告迄未提出與登記擔保債權金額相符之憑據或金流
    證明，且被告吳東呈亦證稱被告未積極向吳東利追討債務，
    是被告與吳東利間縱然曾有金錢往來關係，然是否是基於借
    貸關係，抑或手足間無償的協助，實非無疑。
　⒌另參以系爭抵押權約定之清償日期為107年5月21日，距離設
    定登記日期87年5月22日長達20年，客觀上已逾一般借款債
    權請求權15年的消滅時效，殊難想像一般人會同意經濟狀況
    不佳的債務人，對所負債務有長達20年的寬限清償期限，參
    以證人吳東呈前述證詞，較符合真實的情況應是系爭抵押權
    所擔保之債權實際上並不存在，僅是吳東利為避免名下財產
    遭其他債權人追償方設定系爭抵押權，降低遭其他債權人聲
    請強制執行之可能。
　⒍至於原告所提出附件五之書面資料（補字卷第33頁），其上
    記載「吳東利……積欠張永安、吳佳津之債務塗銷，包含土地
    、房屋、票據及銀行之抵押設定借款，皆一筆勾銷」、「塗
    銷債務清單如下：時間民國87年，債權人吳佳津，借款人吳
    東利，金額0000000」、「同意以上條件  吳青山會將土地1
    60坪登記給吳佳津持分，其餘土地仍由吳青山持有」之文字
    ，惟該份書面資料並無任何人之簽名，是自不得憑此文件即
    認可推斷吳東利曾承認積欠被告系爭抵押權所擔保之債務一
    情。且證人即吳東利之女吳昭穎於本院審理中具結後證稱：
    附件五之資料是102年清明連假，吳青山請我跟他一起去協
    調有關土地重劃之後他當初設定給被告2,000萬元，還有爸
    爸跟叔叔及被告之間所有債務的抵押權，會有附件五是吳青
    山口述，原告吳俊宏再記錄下來的。我不知道192萬4,000元
    的抵押權債務是怎麼來的，直到吳東利過世前，我們也都沒
    有被追討等語（訴字卷第142至154頁），且提出其與原告吳
    俊宏之臉書Messenger對話記錄截圖1份（訴字卷第165至179
    頁）佐證，可知附件五之資料僅是吳青山生前口述內容，惟
    因其上並無吳東利、吳東呈以及被告的簽名，內容的真實性
    無法獲得證明，自不足為有利於被告之認定。
　㈢總結而論，被告對於系爭抵押權所擔保之債權於設定登記時
    確實存在一節，未能提出由吳東利所書立，金額與擔保債權
    數額相符之票據、金流資料以及目睹借貸過程之證人，參以
    系爭抵押權前曾經判決認定所擔保之債權不存在，被告應塗
    銷系爭抵押權登記，後由被告以及吳東利於二審中與債權人
    和解，方由債權人撤回起訴之情事，輔以經驗常理綜合判斷
    後，應認被告未盡其舉證之責，原告主張系爭抵押權所擔保
    之債權不存在，自屬可採。　
　㈣末按所有人對於妨害其所有權者，得請求除去之，民法第767
    條第1項中段定有明文，查系爭抵押權因所擔保之債權不存
    在而失所附麗，則系爭抵押權登記如仍繼續存在於系爭不動
    產上，自對原告就系爭不動產之所有權造成妨害，原告依民
    法第767條第1項中段規定，請求被告塗銷系爭抵押權登記，
    當屬有據。　
四、綜上所述，原告請求確認系爭抵押權不存在，並請求被告應
    將系爭抵押權設定登記予以塗銷，均有理由，俱應准許。
五、本件為判決基礎之事證已臻明確，兩造其餘之攻擊防禦方法
    及舉證，經本院審酌後，認均不足以影響本判決之結果，自
    無逐一論列之必要，併此敘明。
六、訴訟費用負擔之依據：民事訴訟法第78條。　　
中　　華　　民　　國　　111 　年　　5 　　月　　13　　日
                  民事第五庭    法    官　廖建瑋
以上正本係照原本作成。
如對本判決上訴，須於判決送達後20日內向本院提出上訴狀。
如委任律師提起上訴者，應一併繳納上訴審裁判費。
中　　華　　民　　國　　111 　年　　5 　　月　　13　　日
                               書 記 官  鄭梅君   　　　　　　　　　

附表一：
編號 設定抵押權之土地 土地所有權人 權利範圍 被告權利範圍 1 臺南市○○區○○段000地號 吳俊宏、吳柏慶 各12分之1 6分之1 2 臺南市○○區○○段00000地號 吳俊宏、吳柏慶 各12分之1 6分之1 以上2筆土地之抵押權設定內容： 收件年期、字號：民國87年安南土字第010972號 登記日期：民國87年5月22日 權利種類：普通抵押權 登記原因：設定 權利人：吳佳津 債權額比例：1分之1 擔保債權總金額：新臺幣192萬4,000元 存續期間：民國87年5月21日至107年5月21日 清償日期：民國107年5月21日 利息（率）：無 遲延利息（率）：無 違約金：無 債務人及債務額比例：吳東利 權利標的：所有權 設定權利範圍：6分之1 設定義務人：吳東利 共同擔保地號：安西段687、687-1     

附表二：
編號 種類 金額（新臺幣） 書立／發票日期（民國） 書立人／發票人 1 借據 2萬元 104年10月2日 吳東利 2 借據 3萬元 104年12月25日 吳東利 3 借據 5萬元 105年5月8日 吳東利 4 本票 5萬元 87年5月5日（到期日） 吳東利 5 支票 60萬元 未載 吳東利 6 支票 18萬元 87年4月12日 吳簡月英